臺灣臺北地方法院刑事判決
109年度易字第300號
公  訴  人  臺灣臺北地方檢察署檢察官
被      告  徐堯



選任辯護人  劉博文律師
            王綱律師
上列被告因妨害自由案件，經檢察官提起公訴（108年度偵字第2
7606號），本院判決如下：
    主  文
甲○無罪。
    理  由
公訴意旨略以：被告甲○與告訴人乙○○分別為位在臺北市○○區○○
  ○路0段000巷0號「華固新天地YOHO社區」(下稱本案社區)之法
  務委員及財務委員，2人因另案涉訟而有不睦；被告於民國108
  年10月24日上午10時15分許，在本案社區1樓大廳內，因見告
  訴人正在操作社區電腦，認告訴人違反社區管理規約而上前勸
  阻，2人進而發生短暫爭執，其後被告見告訴人將行動電話置
  於桌上向後拍攝，竟心生不滿，基於強制之犯意，趁告訴人觀
  看及操作電腦而未及注意之際，趨前將告訴人置於桌上之行動
  電話強行取走，告訴人發覺後，即當場向被告要求返還，惟被
  告置之不理，並將上開行動電話握在右手中，以此強暴方式妨
  害告訴人行使權利近50秒。因認被告涉犯刑法第304條強制罪
  嫌等語。
按犯罪事實應依證據認定之，無證據不得認定其犯罪事實；不
  能證明被告犯罪者，應諭知無罪之判決，刑事訴訟法第154條
  第2項及第301條第1項分別定有明文。次按認定不利於被告之
  事實，須依積極證據，茍積極證據不足為不利被告事實之認定
  ，即應為有利於被告之認定，更不必有何有利之證據；又事實
  之認定，應憑證據，如未能發現相當證據，或證據不足以證明
  ，自不能以推測或擬制之方法，以為裁判之基礎；且認定犯罪
  事實所憑之證據，雖不以直接證據為限，間接證據亦包括在內
  ，然而無論直接證據或間接證據，其為訴訟上之證明，須於通
  常一般之人均不致有所懷疑，而得確信其為真實之程度者，始
  得據為有罪之認定，倘其證明尚未達到此一程度，而有合理之
  懷疑存在而無從使事實審法院得有罪之確信時，即應為諭知被
  告無罪之判決。
公訴意旨認被告涉犯刑法第304條之強制罪嫌，係以：㈠被告之
  陳述；㈡證人即告訴人之指證；㈢監視器影像畫面檔案及截圖等
  件為主要論據。
訊據被告固坦承有強行取走告訴人行動電話之事實，惟堅決否
  認有何妨害他人行使權利之強制犯行，辯稱：告訴人無故對其
  拍攝，經其出聲制止，但告訴人不聽仍持續以行動電話對其拍
  攝，其才會動手取走告訴人之行動電話，且其取走行動電話後
  立即放在本案社區櫃檯，委請管理人員報警處理，應不成立強
  制罪等語。經查：
㈠被告與告訴人分別為本案社區之法務委員及財務委員，被告於1
  08年10月24日上午10時18分許，在本案社區1樓大廳內，見告
  訴人將行動電話置於桌上向後拍攝，遂於上午10時21分許趨前
  將告訴人置於桌上之行動電話取走，放在該社區櫃檯上，交予
  管理人員保管等情，業據被告供承在卷（見偵卷第12頁至第13
  頁、第49頁，本院108年度審易字第3400號卷《下稱審易卷》第4
  7頁，109年度易字第300號卷《下稱本院卷》第41頁），並經證
  人即告訴人指訴明確（見偵卷第15頁至第16頁），且有監視器
  影像畫面截圖附卷可稽（見偵卷第19頁至第20頁），是被告於
  上述時、地強行取走告訴人行動電話之事實，固堪認定。 
㈡被告上揭行為，並非妨害告訴人行使合法正當之權利：
⒈按刑法第304條規定於妨害自由罪章內，用以保障憲法所保障之
  自由權利，惟自由權利之行使並非毫無限度，倘為防止妨礙他
  人自由、避免緊急危難、維持社會秩序或增進公共利益所必要
  ，得以法律限制之，解釋上刑法第304條中所謂妨害人行使權
  利中之「權利」，當指「合法正當之權利」行使而言，非謂任
  何人之「舉動」遭到阻止而無法遂行其目的即得評價為妨害他
  人權利之行使。次按肖像權係指以自己肖像的利益為內容之權
  利，未經同意，就其肖像為攝影、寫生、重製或翻攝等，均會
  構成肖像權之侵害。
⒉告訴人就持用行動電話拍攝錄影之原因，固於警詢及審理中指
  稱：被告只要看到伊在社區大廳處理事務，就會刻意接近並騷
  擾伊，伊為了自保，看到被告出現在大廳，就拿出行動電話向
  後方拍攝，當時不知悉被告已經在伊身後，被告是自己走到拍
  攝畫面，並干擾伊與財務秘書的開會等語（見偵卷第16頁，本
  院卷第44頁、第200頁至第201頁）。
⒊惟經本院勘驗告訴人行動電話錄影之畫面，內容如附件一所示
  等情，有本院110年1月25日勘驗筆錄及影像畫面截圖存卷供參
  （見本院卷第196頁、第207頁至第216頁），可知告訴人之行
  動電話鏡頭，顯係有針對性地朝向被告拍攝錄影，並非被告自
  行走入攝錄範圍。又本案社區於108年10月24日之監視器影像
  畫面，經本院勘驗內容如附件二所示乙情，有本院109年11月2
  日勘驗筆錄及影像畫面截圖存卷供參（見本院卷第93頁至第96
  頁、第99頁至第127頁），堪認被告出現在該社區大廳後，因
  見到告訴人與一名女子在大廳櫃檯右側使用社區電腦，遂走到
  告訴人身後觀看，兩人因此發生短暫口角，被告隨後轉身走到
  大廳櫃檯旁，告訴人則返回電腦前坐下，被告除駐足觀看及持
  行動電話拍照1次外，並無騷擾或不法之舉動，然告訴人卻將
  行動電話置於桌上針對被告進行攝錄，被告因此出手強行取走
  告訴人之行動電話，交予社區管理人員，並要求報警處理。
⒋被告於強行取走告訴人之行動電話前，曾以言語喝止告訴人繼
  續攝錄乙情，此為被告及告訴人陳述在卷（見偵卷第12頁、第
  49頁，審易卷第47頁，本院卷第40頁、第96頁、第202頁），
  由上可知，告訴人持行動電話對被告攝錄之際，被告並無任何
  不法之舉措，告訴人自不能任意以蒐證為由，侵害被告之肖像
  權，經被告嚴正抗議後，告訴人仍堅持「蒐證」而持續對被告
  攝錄，告訴人所為，已難認屬於前開所稱法律上所保護之權利
  。是被告上揭行為，並非妨害告訴人正當使用手機之權利，自
  與強制罪之客觀構成要件不符。 
㈢被告上揭行為，亦不具有實質違法性：　
⒈按刑法第304條強制罪所要保護之法益為意思形成自由、意思決
  定自由與意思實現自由，性質上係屬開放性構成要件，範圍相
  當廣闊，欠缺表徵違法性之功能。故在強制罪之犯罪判斷，除
  須審查行為人是否具備強暴、脅迫等手段，與對象是否被迫為
  一定作為或不作為外，尚必須審查行為是否具有實質違法性，
  將不具違法性之構成要件該當行為，排除於強制罪處罰範疇之
  外。而強制行為之違法性乃決定於強制手段與強制目的之關係
  上，亦即以目的與手段關係作為判定是否具有違法性之標準，
  若就強暴脅迫之手段與強制目的兩者彼此之關係上，可評價為
  法律上可非難者，亦即以強制手段而達成目的之整體事實，係
  社會倫理之價值判斷上可責難者，則該強制行為即具有違法性
  。而對於「手段、目的、關聯」之可非難性判定，有下述幾個
  原則：①欠缺關聯原則：如果行為人所用之手段，與其所要致
  力之目的，欠缺內在的關聯，則具有可非難性。反之，如果手
  段與目的間具有內在關聯，即無可非難性。②利益衡量原則：
  若行為人係強制他人不為法所禁止之行為，或強制他人不為重
  大違反風俗行為，基於利益衡量原則，係屬不具非難性。③輕
  微原則：行為人所為之強制如果只是輕微的影響，且此種強制
  行為，不具備有可非難性。④違法性原則：若行為人係強制他
  人為可罰之犯罪行為，則強制行為具可非難性。⑤國家強制手
  段優位原則：行為人以強暴手段自行實現債權，即使目的正當
  ，仍具有可非難性。⑥自主原則：行為人以自己得以處分之利
  益作為脅迫手段，並不具有可非難性。從而，對強制罪違法性
  之判斷，應就強暴、脅迫之手段與強制目的兩者彼此之關係是
  否具有關聯性為判斷，且行為人所為之強制行為如果只是造成
  輕微之影響，則此種強制行為仍不具應以國家刑罰權加以制裁
  之可非難性，即不得逕以強制罪相繩，以避免造成一般人民在
  生活中動輒得咎之情形。
⒉本案告訴人在未徵得被告同意或有何須藉由拍攝而維護優越利
  益之下，突然將行動電話置於桌上向後對準被告持續進行攝錄
  ，此固難認係刑法上之犯罪行為，然被告顯無任何持續容忍之
  義務；由前揭錄影畫面顯示，被告於108年10月24日上午10時2
  1分許取走告訴人之行動電話，手握該行動電話之時間約42秒
  鐘，旋將之放置在該社區大廳之櫃檯上，交予管理人員保管，
  並要求報警，管理人員遂於同日上午10時24分許撥打110報案
  ，通知員警到場處理乙情，有臺北市文山二分局景美派出所11
  0報案紀錄單1紙在卷可考（見本院卷第83頁至第84頁），足徵
  被告出手取走告訴人行動電話，其目的在於制止告訴人未經同
  意繼續朝其攝錄及保存含有其肖像之電磁紀錄，所使用之手段
  與目的間具有內在關聯，且合於利益權衡原則。又被告之行為
  係針對攝錄中之行動電話而為，持續時間亦極為短暫，甚至有
  通知員警到場協助處理，可認其手段間接，對告訴人之影響輕
  微，合於輕微性原則。是被告上開行為手段，有內在關聯性，
  也合於利益權衡及輕微性等原則，具有社會相當性，難認有何
  實質違法性可言，亦無以刑法強制罪相繩餘地。
綜上所述，公訴意旨所指被告強取告訴人置於桌上的行動電話
  ，客觀上並非妨害行使權利之構成要件行為，且被告所使用之
  手段，依前揭手段、目的、關聯及可非難性為判定，猶不足構
  成實質之違法性，亦不得對被告課以刑法之強制罪；此外，復
  無其他積極證據足以證明被告有公訴意旨所指之強制犯行，自
  應為被告無罪之諭知。 
據上論斷，應依刑事訴訟法第284條之1、第301條第1項，判決如
主文。
本案經檢察官洪敏超提起公訴，檢察官李山明到庭執行職務。
中　　華　　民　　國　　110 　年　　11　　月　　29　　日
　　　　　　　　　刑事第六庭  法　官  洪翠芬　
上正本證明與原本無異。 
如不服本判決應於收受送達後20日內向本院提出上訴書狀，並應
敘述具體理由；其未敘述上訴理由者，應於上訴期間屆滿後20日
內向本院補提理由書（均須按他造當事人之人數附繕本）「切勿
逕送上級法院」。告訴人或被害人如對於本判決不服者，應具備
理由請求檢察官上訴，其上訴期間之計算係以檢察官收受判決正
本之日期為準。 因疫情而遲誤不變期間，得向法院聲請回復原
狀。
                               書記官  蘇瑩琪 
中　　華　　民　　國　　110 　年　　11　　月　　29　　日
附件一：告訴人行動電話錄影畫面之勘驗內容
編號 勘驗檔案/內容 出處 ㄧ ㈠檔案名稱：「物證1_社區大廳 000 00 00」。 ㈡勘驗內容：（畫面中並無顯示時間，以下以影片播放時間為準） ⒈影片時間 00:00:00 　畫面地點為案發之大廳，告訴人以手機拍攝站在櫃檯前方之被告。 ⒉影片時間 00:00:02 　被告轉身發現告訴人，便朝畫面右側即告訴人之方向行進，並站在告訴人之身邊。被告：財務電腦不能操作啊。那個，財務電腦不能操作啊。那個，財務，財務主任。女聲：嘿。被告：注意啊。你錄影幹什麼？有經過我同意嗎？ 本院卷第196頁（影像畫面截圖，見本院卷第207頁至第211頁） 二 ㈠檔案名稱：「物證2_社區大廳 000 00 00」。 ㈡勘驗內容：（畫面中並無顯示時間，以下以影片播放時間為準）　 ⒈影片時間 00:00:00 　畫面地點位置接續前開影片，告訴人架設手機。 ⒉影片時間 00:00:10 　被告從告訴人之右後側處出現，突然伸出右手抓住手機。被告：還錄影，他媽的。來，報警、報警、報警。告訴人：幹嘛啦？被告：報警。他媽的、他媽的，老是不曉得在錄影，已經、已經、已經警告他了。　 本院卷第196頁（影像畫面截圖，見本院卷第213頁至第217頁） 


附件二：現場監視器影像畫面之勘驗內容
編號 勘驗檔案/內容 出處 一 ㈠檔案名稱：「強行拿走手機-影片時間2分43秒」。 ㈡勘驗內容：（畫面下方之時間為10:19:20，以下以監視器時間為準） ⒈監視器時間 10:19:20 　畫面中左下角處為大廳內之櫃檯服務處，該櫃檯內有一名身著藍色上衣之男子（下稱男子甲），及一名身著白色上衣之女子（下稱女子乙）。 ⒉監視器時間 10:19:55 　被告身著白色上衣、卡其色褲子，其右肩並背著黑色包包，從畫面右上方出現。隨後被告從包包內取出黑色水瓶以左手拿取，緩步走至畫面左下方之櫃檯前將黑色包包放置於地板。 ⒊監視器時間 10:20:17 　被告視線朝畫面右下方處觀望，隨即朝畫面右下方走去，同時緊盯著畫面右下方處觀看。 ⒋監視器時間 10:20:25 　被告站在畫面右下角處朝著櫃檯右後方之內部觀看，隨後走回黑色包包處將黑色水瓶放置於櫃檯上，此時仍盯著畫面右下方處。 ⒌監視器時間 10:20:37 　被告從褲子左側口袋取出手機朝著畫面右下角處拍攝。 ⒍監視器時間 10:20:48 　被告拍攝完畢後，先往畫面左上方處走，旋即回頭走至櫃檯右側內部。被告駐足觀看一會，便朝畫面下方處走去，離開畫面。 ⒎監視器時間 10:21:25 　被告再次出現於畫面下方處，與告訴人激動對話。 ⒏監視器時間 10:21:40 　被告離開櫃檯右側，走至畫面左上方後又再次繞回櫃檯右側內部，短暫消失於畫面中。 ⒐監視器時間 10:22:10 　被告突然現身於畫面下方，右手拿著一支手機，並快速離開櫃檯右側內部。告訴人則走至櫃檯右側前，看著被告將其手機拿至黑色包包處。 ⒑監視器時間 10:22:17 　被告站在櫃檯左前方處操作告訴人之手機，隨後走至櫃檯前方與告訴人對話。 ⒒監視器時間 10:22:33 　男子甲從畫面左上角處出現，被告此時站立於櫃檯右前方處與男子甲對話。此時畫面左側出現一名身著白色襯衫之男子（下稱男子丙）。被告向左上方走，繞過櫃檯走至櫃檯左側內部駐足一會。 ⒓監視器時間 10:22:52 　被告走出櫃檯左側內部，繞至櫃檯左前方，將告訴人之手機放置於櫃檯上。 ⒔監視器時間 10:23:03 　男子丙伸出左手拿取放置於櫃檯上之手機，並將其收置於櫃檯左側之抽屜內。告訴人則回走至櫃檯右側之內部，並消失於畫面中。被告則於大廳中處來回踱步直至影片結束。 本院卷第93頁至第94頁（影像畫面截圖，見本院卷第99頁至第115頁） 二 ㈠檔案名稱：「強行拿走手機-影片時間3分13秒」。 ㈡勘驗內容：（畫面下方之時間為10:16:44，以下以監視器時間為準） ⒈監視器時間 10:16:44 　畫面右上角即大廳櫃檯右側內部處有一臺電腦，一名女子（下稱女子丁）正在操作電腦，而告訴人則坐在其右側觀看。 ⒉監視器時間 10:19:33 　被告從畫面右上方出現，駐足於櫃檯右側前方，觀看告訴人，隨後往畫面右側離去。 ⒊監視器時間 10:20:06 　被告再次從畫面右側處出現，直接走至櫃檯右側內部，觀看告訴人，並走到告訴人之右側與其對話。 ⒋監視器時間 10:20:31 　告訴人起身與被告對話。 ⒌監視器時間 10:20:35 　告訴人與被告雙方手部有肢體接觸。 ⒍監視器時間 10:20:43 　告訴人轉身拉好椅子後坐下，被告則駐足其右側觀看。 ⒎監視器時間 10:20:49 　被告右轉身離開櫃檯右側內部，朝畫面右側離去。 （監視器時間突然從10:20:54跳至10:21:04，中間消失10秒鐘） ⒏監視器時間 10:21:04 　此時可見告訴人低頭操作手機，隨後放置於電腦螢幕前。 ⒐監視器時間 10:21:13 　被告再次走至櫃檯右側內部即告訴人之右方，突然向前彎身取走告訴人之手機。 ⒑監視器時間 10:21:19 　告訴人起身，欲靠向被告，被告則以左手向左推，並轉身離開櫃檯右側內部，並朝畫面右側離去。此時可見被告右手拿取告訴人之手機。 ⒒監視器時間 10:21:22 　告訴人則追至櫃檯右側前方後駐足，並朝櫃檯內部對話。隨後往畫面右側離去。 ⒓監視器時間 10:21:41 　被告從畫面右側走至櫃檯右前方朝櫃檯內部對話。 本院卷第94頁至第96頁（影像畫面截圖，見本院卷第115頁至第127頁）